臺灣高等法院民事判決
111年度重上字第646號
上  訴  人  詹裕琛  
訴訟代理人  游明仁律師
被上訴人    財政部國有財產署北區分署

法定代理人  郭曉蓉  
訴訟代理人  程光儀律師
            張義群律師
            張庭維律師
            錢佳瑩律師

上列當事人間請求返還土地等事件，上訴人對於中華民國111年6
月22日臺灣士林地方法院110年度重訴字第383號第一審判決提起
上訴，本院於111年9月28日言詞辯論終結，判決如下：
    主      文
上訴駁回。
第二審訴訟費用由上訴人負擔。
    事實及理由
一、被上訴人主張：伊為坐落新北市○○區○○段○○○段000地號國有
    土地（下稱系爭土地）之管理機關。上訴人曾於民國95年1
    月12日，向伊申請承租系爭土地做造林使用，兩造於95年4
    月21日簽立(95)國林租字第18號國有林地租賃契約書(甲式)
    (下稱系爭租約)，約定租期自95年1月12日起至105年1月11
    日止。租期屆滿後，上訴人應將系爭土地交還伊，惟上訴人
    迄今未會同伊辦理點交返還系爭土地，無權占有如原判決附
    圖（下稱附圖）F所示（面積48,834平方公尺）之系爭土地
    （下稱F部分土地），因此受有使用該部分土地之利益，致
    伊受有損害，爰依民法第767條第1項前段規定，請求上訴人
    將所占用F部分土地返還予伊，並依民法第179條規定，給付
    伊自105年1月12日起至110年8月31日止之相當於租金之不當
    得利新臺幣(下同)66萬9,290元，並加付自起訴狀繕本送達
    翌日即110年11月4日起至清償日止，按週年利率5%計算之利
    息，及自110年9月1日起至返還F部分土地之日止，按月給付
    9,288元之判決（原審就此部分為上訴人敗訴之判決，上訴
    人不服提起上訴，至被上訴人其餘敗訴部分，未據被上訴人
    聲明不服，不在本院審理範圍，茲不贅述。）答辯聲明：上
    訴駁回。
二、上訴人則以：依系爭租約第2條約定，租期屆滿後，乃由被
    上訴人自動收回系爭土地，伊無點交之義務，是系爭土地於
    105年1月12日起，即已由被上訴人主動收回，伊自無從返還
    。至系爭租約第7條其他約定事項第12點、第13點，則係就
    租期尚未屆滿而終止租約時，雙方權利義務所為約定，與租
    約第2條所適用情形不同。又伊本身從未使用系爭土地；況
    依照系爭租約第2條約定，租賃關係消滅時，系爭土地上尚
    未砍伐林木，歸被上訴人所有，被上訴人既為F部分土地上
    樹林之所有權人，且F部分土地上別無伊所有或置放之定著
    物或其他工作物，伊就不可能占用該部分土地，現在占有該
    部分土地之人應為被上訴人，被上訴人應就伊於租期屆滿後
    有繼續占有之事實，舉證證明之，惟遍觀全卷，未見被上訴
    人就此部分之事實舉證，伊就F部分土地並無不當得利。另
    被上訴人所提原證四之使用現況略圖上，繪有黑底白點部分
    即屬既成道路，該既成道路部分不應算入伊占有範圍等語，
    資為抗辯。並上訴聲明：㈠原判決不利上訴人部分廢棄。㈡上
    開廢棄部分，被上訴人在第一審之訴及假執行之聲請均駁回
    。
三、兩造不爭執事項：
  ㈠被上訴人為坐落新北市○○區○○段○○○段000地號國有土地之管
    理機關。
  ㈡上訴人曾於95年1月12日向被上訴人承租系爭土地做造林使用
    ，兩造於95年4月21日簽立(95)國林租字第18號國有林地租
    賃契約書（甲式），約定租期自95年1月12日起至105年1月1
    1日止。
  ㈢上訴人於系爭租約租期屆滿後未續租，系爭租約業已消滅，
    兩造未會同辦理點交。
  ㈣系爭土地上如附圖F所示之現況為樹林（面積48,834平方公尺
    ）。
四、兩造爭執事項：
  ㈠上訴人於系爭租約租期屆滿後，有無繼續占有F部分土地？被
    上訴人依民法第767條第1項前段規定，請求上訴人返還F部
    分之土地，有無理由？
  ㈡上訴人就F部分土地是否獲有不當利益？被上訴人依民法第17
    9條規定，請求上訴人返還不當得利，有無理由？
五、本院之判斷：
　㈠就前開爭點㈠部分：
　　⒈按租賃定有期限者，其租賃關係，於期限屆滿時消滅；承
      租人於租賃關係終止後，應返還租賃物；有交付不動產義
      務之債務人，於債權人遲延後，得拋棄其占有；前項拋棄
      ，應預先通知債權人，但不能通知者，不在此限。民法第
      450條第1項、第455條前段、第241條第1項、第2項分別定
      有明文。次按有交付不動產義務之債務人，於債權人遲延
      後，須拋棄其占有，始得免除交付義務，在拋棄占有前，
      尚難謂其交付義務已消滅（最高法院76年度台上字第2121
      號裁判意旨參照）。故承租人於租賃期滿或終止後須有交
      付及移轉占有租賃物予出租人之行為，始得謂已履行承租
      人返還租賃物之義務，若僅消極拋棄對於租賃物之占有，
      則惟有於民法第241條第1項所定之情形，始得為之而免其
      交付之義務。
　　⒉系爭租約所定之租賃期限至105年1月11日止，上訴人於系
      爭租約租期屆滿後未續租，系爭租約業已消滅，兩造未會
      同辦理點交等情，為兩造所不爭執（見兩造不爭執事項㈡
      、㈢）。上訴人固辯稱：依照系爭租約第2條，租期屆滿後
      ，系爭土地上尚未砍伐之林木均為被上訴人所有；又依同
      條約定，系爭土地於期滿後乃不待點交即由被上訴人主動
      收回，故F部分土地於105年1月12日起已由被上訴人主動
      收回，伊自無從返還云云，然查：系爭租約第2條約定：
      「本租約為定期租賃契約，其期間自95年1月12日起至105
      年1月11日止。租期屆滿時，租賃關係消滅，出租機關不
      另通知。承租人如有意續租，應於租期屆滿前三個月內，
      申請換約續租，逾期未換約者，即為無意續租，土地由出
      租機關收回，另行依法處理。地上尚未砍伐林木，歸出租
      機關所有」，僅是約定上訴人於租期屆滿前三個月內，未
      申請換約續租，即無請求續租之權，於租期屆滿時，被上
      訴人有無條件收回系爭土地之權，地上尚未砍伐林木，歸
      出被上訴人所有，並非特約免除上訴人返還系爭土地之義
      務，是上訴人辯稱其依系爭租約第2條並無交還系爭土地
      之義務云云，並不可採。是上訴人於系爭租約租期屆滿時
      ，仍負有返還系爭土地之義務無疑。
　　⒊又所謂返還租賃之土地，係指承租人依債務本旨向出租人
      移轉所租賃土地之占有者而言，依民法第946條第1項規定
      ，占有之移轉因占有物之「交付」而生效力，上訴人既負
      有交還土地之義務，即需與被上訴人辦理點交以為交付，
      若未經兩造會同於系爭土地現場確認並點交，無從認系爭
      土地之占有已由上訴人移轉給被上訴人，亦不能認上訴人
      已履行交還義務。上訴人既有交付占有F部分土地予被上
      訴人之義務，在未舉證證明被上訴人有受領遲延且受通知
      之情形下，上訴人亦不得主張拋棄F部分土地之占有以免
      其返還義務。是故，應認為F部分土地自兩造租期屆滿後
      ，其實質上占有之狀態均未改變，仍在上訴人之繼續占有
      中。上訴人抗辯F部分土地上之樹林既歸被上訴人所有，
      其就不可能占用該部分土地，現在占有該部分土地之人應
      為被上訴人云云，並不可採。
　　⒋又按所有人對於無權占有或侵奪其所有物者，得請求返還
      之，民法第767條第1項前段定有明文。依上所述，F部分
      土地於系爭租約租期屆滿後，迄仍在上訴人之占有中，從
      而，被上訴人依上開規定，請求上訴人返還F部分土地，
      自屬有據，應予准許。
 　㈡就前開爭點㈡部分：
　　⒈按無法律上之原因而受利益，致他人受損害者，應返還其
      利益。雖有法律上之原因，而其後已不存在者，亦同，民
      法第179條定有明文。又無權占有他人土地，可能獲得相
      當於租金之利益為社會通常之觀念（最高法院61年台上字
      第1695號判決意旨參照）。本件上訴人於租賃期限屆滿後
      仍占有F部分土地迄今，已資認定如前，則上訴人於租期
      屆滿後無合法權源占用F部分土地，其所受利益即為「使
      用F部分土地」，並致被上訴人無法就F部分土地為使用收
      益而受有損害，上訴人所受之利益依其性質屬不能返還，
      故應返還以相當於租金計算之利益。則被上訴人以上訴人
      無權占有F部分土地並依不當得利之法律關係，請求上訴
      人自租期屆滿翌日起，至返還土地之日止，給付相當於租
      金之不當得利，亦屬有據。
    ⒉復按基地租金之數額，除以基地申報地價為基礎外，尚須
      斟酌基地之位置，工商業繁榮之程度，承租人利用基地之
      經濟價值及所受利益等項，並與鄰地租金相比較，以為決
      定（最高法院88年度台上字第1894號判決參照）。另按「
      占用期間使用補償金，按占用情形依附表基準向實際占用
      人追收。」、「二、農作、畜牧、養殖及造林：每年按當
      地地方政府公告當期正產物單價乘以正產物收穫總量乘以
      千分之二百五十計收。正產物單價及收穫總量計算基準如
      下：…（三）造林、⑴土地登記簿最後記載之地目為林、原
      ，且當地地方政府有評定該地目等則正產物收穫總量及折
      收代金基準者，依其基準計收；無等則者，以該地目中間
      等則計算。其餘均比照旱地目中間等則，以甘藷價格計算
      。」國有非公用不動產被占用處理要點第7點第1項前段及
      國有非公用不動產使用補償金計收基準表第二項次，第（
      三）點之第（1）亦有明文。經查，F部分土地坐落新北市
      汐止區，附近主要為林地，有原審勘驗筆錄、地圖及現場
      照片在卷可參（見原審卷第100至118頁）。本院斟酌該土
      地所在、工商業繁榮之程度、占用人利用土地之經濟價值
      與所受利益等情，並參照上開國有非公用不動產被占用處
      理要點及國有非公用不動產使用補償金計收基準表之規定
      ，認本件依上開標準計算相當租金之不當得利，應屬妥適
      。依此，被上訴人主張上訴人無權占用F部分土地，所受
      有相當於租金之不當得利，每月價額之計算方式應為：「
      地方政府公告當期正產物單價（元）×單位面積正產物收
      穫量（公斤/公頃）×占用面積（公頃）×千分之二百五十
      （0.25）÷12（月）」，並無不合。
    ⒊次查，系爭土地之地目為林，有系爭土地之土地建物查詢
      資料在卷可稽（見原審卷第22頁），是本件「地方政府公
      告當期正產物單價」，依上開國有非公用不動產使用補償
      金計收基準表之規定，應以甘藷之價格計算，「單位面積
      正產物收穫量」，則以旱地目中間等則計算；而依新北市
      政府評定之正產物收穫量標準表，旱地以中間等則即13等
      則計算甘薯收穫量，每平方公尺之收穫量為0.7423公斤(
      原審卷第194至196頁)；又依照新北市政府105年至110年
      度之全期市有放租耕地實物折繳代金標準價格公告(原審
      卷第200至210頁)，以甘藷價格計算換算後，105年至110
      年每公斤之正產物單價詳如附表「正產物單價」欄位所示
      ，則依上揭標準計算，上訴人於105年1月12日起至110年8
      月31日止，受有相當於租金之不當得利價額總計為66萬9,
      335元(計算方式詳如附表)，自110年9月1日起，每月受有
      相當於租金之不當得利價額為9,288元(計算式：111,467/
      12＝9288.91，被上訴人請求小數點後無條件捨棄，見原審
      卷第185頁民事變更聲明狀)。準此，被上訴人依不當得利
      之法律規定，請求上訴人應給付被上訴人66萬9,290元，
      及自110年9月1日起，至返還F部分土地之日止，按月給付
      9,288元，為有理由，應予准許。
    ⒋末按給付無確定期限者，債務人於債權人得請求給付時，
      經其催告而未為給付，自受催告時起，負遲延責任。其經
      債權人起訴而送達訴狀，或依督促程序送達支付命令，或
      為其他相類之行為者，與催告有同一之效力；遲延之債務
      ，以支付金錢為標的者，債權人得請求依法定利率計算之
      遲延利息；應付利息之債務，其利率未經約定，亦無法律
      可據者，週年利率為5%，民法第229條第2項、第233條第1
      項前段、第203條分別著有明文。查被上訴人對上訴人前
      開自105年1月12日起至110年8月31日之不當得利債權66萬
      9,290元，係屬於未定給付期限之金錢債權，揆諸前述法
      條規定，被上訴人自得併請求上訴人給付自起訴狀繕本送
      達上訴人翌日即110年11月4日起（見原審卷第41頁送達證
      書）至清償日止，按法定利率年息5%計算之法定遲延利息
      。
六、綜上所述，被上訴人依民法第767條第1項前段規定，請求上
    訴人將所占用之F部分土地返還予被上訴人；及依民法第179
    條規定，請求上訴人給付66萬9,290元，及自110年11月4日
    起至清償日止按週年利率5%計算之利息；暨自110年9月1日
    起至返還F部分土地之日止，按月給付被上訴人9,288元，為
    有理由，應予准許。從而原審就此部分為上訴人敗訴之判決
    ，並無不合。上訴論旨指摘原判決此部分不當，求予廢棄改
    判，為無理由，應駁回上訴。
七、本件事證已臻明確，兩造其餘之攻擊或防禦方法及所用之證
    據，經本院斟酌後，認為均不足以影響本判決之結果，爰不
    逐一論列，附此敘明。
八、據上論結，本件上訴為無理由，依民事訴訟法第449條第1項
    、第78條，判決如主文。

中　　華　　民　　國　　111 　年　　10　　月　　26　　日
                  民事第十九庭  
                      審判長法  官  魏麗娟 　
                            法  官  潘進柳 
                            法  官  郭佳瑛 
附表：（元以下四捨五入）
占用期間 正產物(甘藷)單價(元/每公斤) 正產物收穫量(公斤/每平方公尺) 每年相當於租金之利益(元)*註2 不當得利數額(元) 105/1/12-1/31 15.26 0.7423 138,292 138,292÷12x20/31=7,435 105/2/1-12/31 15.26 0.7423 138,292 138,292x11/12=126,767 106全年 13.35 0.7423 120,983 120,983 107全年 10.68 0.7423 96,786 96,786 108全年 12.82 0.7423 116,180 116,180 109全年 14 0.7423 126,873 126,873 110/1/1-8/31 12.3 0.7423 111,467 111,467x8/12=74,311 合計    669,335 
*註1：上列金額單位均為新臺幣。
*註2：計算式：正產物(甘藷)單價x正產物收穫量x系爭土地編號
F部分面積(48,834平方公尺)x250‰=每年相當於租金之利益
正本係照原本作成。
如不服本判決，應於收受送達後20日內向本院提出上訴書狀，其
未表明上訴理由者，應於提出上訴後20日內向本院補提理由書狀
（均須按他造當事人之人數附繕本）上訴時應提出委任律師或具
有律師資格之人之委任狀；委任有律師資格者，另應附具律師資
格證書及釋明委任人與受任人有民事訴訟法第466條之1第1項但
書或第2項所定關係之釋明文書影本。如委任律師提起上訴者，
應一併繳納上訴審裁判費。
中　　華　　民　　國　　111 　年　　10　　月　　26　　日
　　　　　　　　　　　　　  書記官  黃麗玲